臺灣苗栗地方法院刑事判決
110年度易字第332號
公  訴  人  臺灣苗栗地方檢察署檢察官
被      告  張水福


輔佐人即  
被告之子    張恒輔
選任辯護人  葉天昱律師
上列被告因侵占案件，經檢察官提起公訴（109年度偵字第2138
號），本院判決如下：
    主  文
張水福犯背信罪，處有期徒刑參月，如易科罰金，以新臺幣壹仟
元折算壹日。緩刑貳年。
    犯罪事實
一、張水福與邱紹俊、陳麗華3人，於民國88年間，共同出資向
    范活全購買坐落苗栗縣○○鄉○○○段0000000地號土地(下稱101
    3-77地號土地)，其中邱紹俊出資新臺幣（下同）8百萬元，
    其餘價款由張水福、陳麗華2人出資，並以張水福之子張恒
    輔名義，與范活全訂立不動產買賣契約書，因上開土地屬於
    山坡地保育區農牧用地，礙於當時法令規定登記名義人須具
    有自耕能力證明，3人遂約定將上開1013-77地號土地之所有
    權，先登記在具有自耕能力之張水福名下。張水福、邱紹俊
    及陳麗華3人，再於95年9月15日簽訂承諾書，張水福承認上
    開土地係其3人合資購買，暫以張水福名義登記。
二、張水福明知其僅是1013-77地號土地之共有人之一，受其他
    出資人之委任，將土地暫時登記在其名下，其負有維持登記
    在其名下之任務，不得任意將土地移轉、設定負擔或其他處
    分，然其未經邱紹俊、陳麗華之同意，意圖為第三人不法之
    利益，基於背信之犯意，違背登記在其名下任務之行為，於
    106年7月14日，前往苗栗縣銅鑼地政事務所，向銅鑼地政事
    務所承辦之公務員表示，要將1013-77地號土地贈與其子張
    紘榮、張恒輔，申請將上開土地所有權移轉登記予張紘榮、
    張恒輔名下，並於106年8月18日完成移轉登記，以此方式損
    害邱紹俊出資800萬元之財產及利益。
三、案經邱紹俊訴由臺灣苗栗地方檢察署檢察官偵查起訴。
    理  由
壹、程序部分：
一、被告以外之人於審判外之言詞或書面陳述，除法律有規定者
    外，不得作為證據，刑事訴訟法第159 條第1 項固有明文。
    惟被告以外之人於審判外之陳述，經當事人於審判程序同意
    作為證據，法院審酌該言詞陳述或書面陳述作成時之情況，
    認為適當者，亦得為證據；當事人、代理人或辯護人於法院
    調查證據時，知有上開刑事訴訟法第159 條第1 項不得為證
    據之情形，而未於言詞辯論終結前聲明異議者，視為同意作
    為證據，刑事訴訟法第159 條之5 亦有明文。查本案以下所
    引各項對被告以外之人於審判外之陳述，均經被告及其辯護
    人同意作為證據（見本院卷第128頁) ，迄言詞辯論終結前
    復未聲明異議，本院審酌該等陳述並無證明力顯然過低之情
    事，依各該陳述作成時之狀況，並無不適當或顯不可信之情
    形，且與待證事實具有關聯性，認為以之作為證據應屬適當
    ，均有證據能力。
二、又關於非供述證據之物證，或以科學、機械之方式，對於當
    時狀況所為忠實且正確之記錄，性質上並非供述證據，均應
    無傳聞法則規定之適用；如該非供述證據非出於違法取得，
    並已依法踐行調查程序，即不能謂無證據能力（最高法院97
    年度台上字第1401號、97年度台上字第6153號、97年度台上
    字第3854號判決要旨參照）。本案判決以下引用之非供述證
    據，固無刑事訴訟法第159 條第1 項規定傳聞法則之適用，
    然經本院於審理時依法踐行調查證據程序，與本案待證事實
    具有自然之關聯性，且無證據證明係公務員違法取得之物，
    依法自得作為證據。
貳、實體部分：
一、訊據被告張水福固坦承有於95年9 月15日簽立承諾書，及於
    106年7月14日有到地政事務所，將上開1013-77地號土地，
    移轉登記予其子張紘榮、張恒輔2人之行為，惟矢口否認有
    何背信犯行，辯稱：邱紹俊、陳麗華他們2人沒有出資，我
    是無罪云云。其選任辯護人則為其辯護稱：我們否認被告跟
    邱紹俊及陳麗華間有借名的關係，邱紹俊並沒有出資的事實
    ，邱紹俊在目前為止他只提出現金800萬的主張，但他沒有
    辦法提出800萬從哪裡來，具體說明交給誰，也沒有辦法查
    明我們這800萬存到哪裡，這根本就是不存在的事實；雖然
    張水福事後有簽承諾書，這承諾書顯然跟本件事實並不相符
    ，因此雙方對於是否出資及借名關係，應存在民事法律上的
    爭執，且本件按照告訴人所稱，是規避自耕能力之脫法行為
    ，脫法行為本身就是無效，應該不構成背信罪所要保障的私
    權關係，況系爭土地又移轉回被告名下，告訴人沒有受到損
    害，被告應受無罪判決云云。經查：
  ㈠本案1013-77地號土地，為山坡地保育區農牧用地，面積9,87
    04平方公尺，係用被告張水福之子張恒輔名義，以2千5百萬
    元價格，向該土地原所有權人范活全購買，雙方於88年6月1
    7日簽訂不動產買賣契約書，且將該筆土地登記在被告張水
    福名下等情，有不動產買賣契約書影本1份、支票影本、承
    諾書、土地所有權狀、土地登記第二類謄本、苗栗縣銅鑼地
    政事務所108年1月29日銅地一字第1080000560號函附土地登
    記申請書、土地買賣所有權移轉契約書、土地承受人自耕能
    力證明書、張水福、范活全之戶籍謄本、印鑑證明、苗栗縣
    稅捐稽徵處土地增值稅書等在卷足憑（見108年度他字第101
    號卷第19至39頁、第49至58頁及證物袋，下稱他字卷）。又
    被告張水福曾於106年8月18日，以贈與為原因，向苗栗縣銅
    鑼地政事務所申請將上開1013-77地號土地，移轉登記予其
    子張紘榮、張恒輔各2分之1等情，亦有上開苗栗縣銅鑼地政
    事務所108年1月29日銅地一字第1080000560號函附之土地登
    記申請書、印鑑證明、土地所有權贈與移轉契約書、身分證
    、財政部中區國稅局贈與稅不計入贈與總額證明書、苗栗縣
    銅鑼地政事務所108年11月8日銅地一字第1080005489號函附
    之土地登記公務用謄本乙份等在卷足稽（見他字卷第59至66
    頁、第183至185頁）。是此部分之事實，首堪認定。
  ㈡證人即告訴人邱紹俊於108年4月15日偵查中證述：我要告張
    水福背信，因他未依約履行，告訴狀後附契約書、承諾書是
    我提供本件買賣土地相關事情，苗栗縣○○鄉○○○段0000000地
    號所有權狀，是88年間張水福在他的家通霄鎮平元里交給我
    ，我有保存契約書正本，當初在寫承諾書時，同時要求買賣
    契約書正本，這是張水福在他的住處同時將契約書、承諾書
    、土地所有權狀正本交給我，當時陳麗華有在場。此土地我
    有出資800萬，我當面以現金交給陳麗華、張水福，因為本
    件土地為陳麗華招攬，我給陳麗華800萬現金，我給陳麗華
    現金時，張水福也有在場，所以我認為張水福也會收到這筆
    錢等語明確（見他字卷第94至95頁）。
　㈢證人陳麗華於108年3月11日偵查中證述：張水福是我的里長
    ，邱紹俊是我的親家，張水福、邱紹俊有出錢買土地，至於
    我有沒有出資，我忘記了。當時他們買土地目的，是邱紹俊
    當初有一筆土地，因為當地人不讓他開發，於是邱紹俊拜託
    張水福出名義買土地，這樣將來處理土地比較容易；邱家、
    張家跟我先生那邊都很好，所以會一起處理這件事。承諾書
    我有簽名，內容是正確的，至於權狀誰保管，簽這個承諾書
    的細節，我不知道，但我記得這承諾書好像在銅鑼的一位代
    書那裏簽的。當初購買承諾書的土地，我有出資，但多少錢
    我忘記了，許文耀是我先生；邱紹俊應該是有出資一點，邱
    紹俊是否有將買賣土地的錢交給我，我現在想不起來等語（
    見他字卷第74至76頁）。復於109年12月10日偵查中證述：
    我知道有跟張水福有購買一塊地，但我忘記貸款的事；邱紹
    俊當初應該是有拿800萬元給我買上開土地，才會有張水福
    的名字等語（見109年度偵字第2138號偵查卷第61頁，下稱
    偵卷）。
　㈣證人即被告之輔佐人張恒輔①於108年5月10日偵查中證述：我
    們都沒有經手金錢，都是陳麗華經手，邱紹俊說在我們家用
    800萬交給張水福、陳麗華，其實有沒有交給陳麗華，都是
    陳麗華處理，都是交給陳麗華，當時我沒有在場；如果邱紹
    俊要交付給陳麗華，也是在陳麗華家裡，張水福不處理，都
    是我在處理；價金經手都是陳麗華處理；我106、108年有去
    找邱紹俊，因為張水福、我提供土地貸款購買本案土地，貸
    款本利已經快繳不出，本來先去找陳麗華，陳麗華說繳不出
    ，後來去找邱紹俊，邱紹俊說此事與他無關，後來又以1013
    -77地號土地貸款繳這個利息；是陳麗華的主意要去貸款，
    本案土地貸款的錢都是陳麗華拿去等語（見他字卷第143至1
    44頁）。②復於109年6月3日偵查中證述：88年苗栗縣○○鄉○○
    ○段0000000地號土地的交易，我有參與，當時是我代表張水
    福、陳麗華、地主兄弟兩人在場，陳麗華當時講張水福、陳
    麗華、邱紹俊各出3分之1，我不知道邱紹俊是不是有出錢，
    我覺得我們張家出了土地所有的錢，在農會借1千萬也是用
    在買上開土地；上次開庭時稱98年時沒有辦法繳利息，利息
    是指農會1000萬貸款的利息，陳麗華當時叫我們去農會貸款
    時，稱由陳麗華繳利息，但是98年去找陳麗華時，她說她沒
    有錢繳利息，因為當初陳麗華說邱紹俊也有出資買地，我們
    就去找邱紹俊一起出利息錢，但邱紹俊說這不關他的事；88
    年時張水福未出面處理土地任何事，都是我處理，張水福有
    出面到農會貸款，張水福完全沒有接觸陳麗華、邱紹俊；當
    時決定土地登記在張水福名下，是陳麗華決定的等語（見偵
    卷第20頁）。③又於109年12月10日偵查中證述：張水福向通
    霄鎮農會貸款1000萬，前期利息都是由陳麗華去支付的，我
    是等到這筆土地要被查封之後，才去把陳麗華未繳清的貸款
    繳完，1013-77地號土地價金應該不是我跟張水福完全支出
    ，當初土地買賣契約書買受人寫我，都是陳麗華的主意，我
    們太信任她等語（見偵卷第63頁）。④又於110年2月3日偵查
    中證述：1013-77地號土地簽約是我去簽的，時間在88年沒
    錯，但簽約是按買賣契約顯示的，具體時間我忘記了；98年
    4月7日張水福要跟農會借款1000萬元，這筆借款應該不是支
    付上開土地的錢，我之前說錯了，我是用我自己房地去貸款
    ，去支付上開土地的錢，之前說在農會借款1000萬是用來買
    上開土地，我是說錯，我應該是用我的房產去貸款，這些貸
    款沒有去支付其他債務，都是用來繳納上開土地的價金等語
    （見偵卷第73至74頁）。
  ㈤被告張水福於95年9月15日簽立之承諾書內容記載有「茲就本
    人名下座落苗栗縣○○鄉○○○段0000000地號面積玖、捌柒零肆
    公頃土地壹筆，係由邱紹俊君出資新台幣捌佰萬元，陳麗華
    與本人共同出資新台幣貳仟貳佰萬元，於民國88年向范活全
    君購買，暫以本人名義登記，故該土地實應為出資人邱紹俊
    、陳麗華與本人等三人共同持有屬實，恐口說無憑，特立此
    書為憑，此致邱紹俊、陳麗華收執，立承諾書人即登記名義
    人張水福。」等語。而被告張水福向檢察官供稱：承諾書是
    我簽名，是我蓋印等語（見他字卷第75頁、第145頁）。
　㈥從上開證人邱紹俊、陳麗華、張恒輔證詞，及承諾書記載內
    容觀之，顯然告訴人邱紹俊、證人陳麗華與被告張水福3人
    ，確實有共同出資購買本案1013-77地號土地，且告訴人邱
    紹俊出資之金額為800萬元。
　㈦至證人范活全於108年4月15日偵查中證述：我是地主，我不
    認識張水福，土地買賣契約書上我的名字是我簽的，我知道
    邱紹俊是通霄鎮長，當時我有賣，陳麗華我不認識，許文耀
    、代書我都不認識，邱紹俊以前有競選過議員，所以我認識
    ，這筆買賣都是我哥哥（已往生）出面的，我是負責簽約等
    語（見他字卷第95頁）。另證人鄭麗卿於108年4月15日偵查
    中證述：該契約不是在我的代書事務所簽的，是在范活全的
    家簽的，是我承辦，登記完成後，所有權狀應該交給陳麗華
    、張水福、張恒輔，我從沒有接觸到邱紹俊；承諾書打字部
    分是我打的，但簽名不是我簽的；承諾書是陳麗華叫我打的
    等語（見他字卷第95至97頁）。復於109年6月3日偵查中證
    述：我是鄭麗卿地政士事務所代書，承諾書是陳麗華叫我打
    的，1013-77地號土地承諾書上註明邱紹俊有出資，是因為
    我是代書，陳麗華叫我怎麼寫我就怎麼寫等語（見偵卷第15
    、16頁）。上開證人范活全及鄭麗卿2人之證詞，雖未接觸
    到告訴人邱紹俊，然其2人之證詞，無法排除告訴人邱紹俊
    有出資800萬元之事實，其2人上開證詞，無從作為有利於被
    告張水福之認定。
　㈧至本案1013-77地號土地，於88年6月17日所簽訂之不動產買
    賣契約書，已明確記載全部價款為2,500萬元（見他字卷第1
    9頁），自應以該份不動產買賣契約書之記載為準。至於被
    告張水福於95年9月15日所簽立之承諾書，記載邱紹俊出資8
    00萬元，陳麗華與被告張水福共同出資2,200萬元（見他字
    卷第35頁），合計為3,000萬元，雖與上開不動產買賣契約
    書不符，然該份承諾書是在確認告訴人邱紹俊有出資800萬
    元之事實，不影響原來之交易價格。另88年8月間提出給苗
    栗縣銅鑼地政事務所之「土地、建築改良物買賣所有權移轉
    契約書」，買賣價款總金額欄雖僅記載1,677萬9,680元（見
    他字卷第52頁），應係出於節稅目的，蓋本案1013-77地號
    土地面積為9,8704平方公尺，顯然向地政機關申報之金額，
    應係以當年公告現值每平方公尺170元計算申報（即16,779,
    680÷98,704＝170），而眾所皆知公告現值均低於市價行情，
    自應以88年6月17日所簽訂之不動產買賣契約書記載價款2,5
    00萬元，為實際交易價格，不受上開申報價款拘束。況該筆
    土地於107年12月4日之公告現值，每平方公尺已調高為300
    元，則該筆土地於107年間公告現值，已增值至2,961萬1200
    元（即98,704×300＝29,611,200），有土地登記第二類謄本
    在卷可稽（見他字卷第39頁），足證原地主於88年間以市價
    2,500萬元價格出售，並無不合理之處；且被告之子即證人
    張恒輔於偵查中證稱：伊大概貸了2,000多萬元，用來支付
    土地的價金等語（見偵卷第74頁），顯然被告張水福出資之
    土地價款僅有2,000多萬元，遠低於土地買賣契約所約定之
    價金，則不足額部分，由告訴人邱紹俊負責出資8百萬元，
    相當合情合理，並無可疑之處。
　㈨被告之辯護人雖一再辯護稱，本件買賣契約之借名登記，是
    規避自耕能力之脫法行為，脫法行為本身就是無效，應該不
    構成背信罪所要保障的私權關係云云乙節，惟按本案1013-7
    7地號土地，既然係由告訴人邱紹俊、證人陳麗華與被告張
    水福3人，共同出資向原地主范活全購買，顯然告訴人邱紹
    俊、證人陳麗華與被告張水福3人，係共同出資人關係，依
    當時法律並無禁止共同出資購買農地之限制，僅登記名義人
    需具有自耕能力而已，故告訴人邱紹俊出資800萬元，並無
    所謂脫法行為可言，故辯護人上開辯護並不可採。另告訴人
    邱紹俊既有出資800萬元，並同意本案1013-77地號土地暫時
    登記在被告張水福名下，被告張水福為第三人不法之利益，
    而違背維持登記在其名下任務之行為，未經告訴人邱紹俊之
    同意，於106年8月18日，擅自將該筆土地移轉登記予其2子
    ，自有損害告訴人邱紹俊出資800萬元之財產及利益，並無
    疑義。
　㈩綜上所述，被告張水福上開辯解及辯護人之辯護，均與事實
    不符，不足採信。本件事證已臻明確，被告張水福上開犯行
    ，洵堪認定，應依法論科。　
二、論罪科刑：
  ㈠核被告張水福所為，係犯刑法第342條第1 項之背信罪。起訴
    書認為被告張水福係犯刑法第335條第1項之侵占罪，尚有未
    洽，然業經公訴檢察官當庭更正起訴法條為背信罪（見本院
    卷第172頁），本院自毋庸再變更起訴法條，附此敘明。
　㈡被告張水福於106年行為當時，係滿80歲之人，有其年籍資料
    在卷足憑，依刑法第18條第3項之規定，減輕其刑。　
  ㈢爰審酌被告張水福明知本案1013-77地號土地，係其與告訴人
    邱紹俊、陳麗華共同出資所購買，其接受其他出資人之委任
    ，將該筆土地登記在其名下，自應善盡維持登記在其名下之
    任務，未經告訴人之同意，擅自將該筆土地以贈與為原因，
    移轉登記給其2子，致生損害於告訴人出資之財產及利益，
    行為實有不該，犯後否認之態度，目前本案土地已回復登記
    為被告所有，告訴人損失之利益不大，暨被告犯罪之動機、
    目的、手段平和、情節，及被告向本院自述教育程度為初中
    畢業，目前與其妻、子同住等一切情狀，量處如主文所示之
    刑，及諭知易科罰金之折算標準。
　㈣查被告張水福前未曾因故意犯罪受有期徒刑以上刑之宣告，
    有臺灣高等法院被告前案紀錄表1份在卷可佐，審酌其已是9
    2歲老耄之人，且本案土地已於110年11月1日回復登記在其
    名下，有土地登記第一類謄本在卷足憑（見本院卷第65頁）
    ，本院認被告張水福經此偵、審程序及刑之宣告後，應知所
    警惕，當無再犯之虞，前開宣告之刑以暫不執行為適當，爰
    依刑法第74條第1項第1款規定，宣告緩刑2年，以勵自新。
三、至被告張水福係以贈與為原因移轉登記予其2子，現又回復
    登記其名義，本身並無犯罪所得，自無沒收問題，併此敘明
    。
據上論斷，應依刑事訴訟法第299 條第1 項前段，刑法第342 條
第1 項、第18條第3 項、第41條第1項前段、第74條第1項第1款
，刑法施行法第1 條之1 第1 項，判決如主文。
本案經檢察官林宜賢提起公訴，檢察官吳宛真到庭執行職務。
中　　華　　民　　國　111 　　年　　5 　　月　　11　　日
                  刑事第一庭  審判長法　官  陳茂榮
                                    法  官  許蓓雯
                                    法  官　柳章峰
以上正本證明與原本無異。　　　　　　　　　　　　　　　　如不服本判決應於收受判決後20日內向本院提出上訴書狀，並應敘述具體理由。其未敘述上訴理由者，應於上訴期間屆滿後20日內向本院補提理由書(均須按他造當事人之人數附繕本)「切勿逕送上級法院」。告訴人或被害人如對本判決不服者，應具備理由請求檢察官上訴，其上訴期間之計算係以檢察官收受判決正本之
日期為準。　　　　　　　　　　　　　　　　　　　　　　
        　　　　　　　　　　　　　　書記官　王祥鑫　　　
中　　華　　民　　國　　111 　年　　5 　　月　　11　　日
附錄論罪科刑法條
中華民國刑法第342條（背信罪）
為他人處理事務，意圖為自己或第三人不法之利益，或損害本人
之利益，而為違背其任務之行為，致生損害於本人之財產或其他
利益者，處5年以下有期徒刑、拘役或科或併科50萬元以下罰金
。
前項之未遂犯罰之。